臺灣臺北地方法院刑事判決　　　　　　　　　　　　　九十一年度自緝字第二四號
　　自　訴　人　丁○○
　　　　　　　　乙○○
　　右二人共同　張炳煌律師
　　代　理　人
　　被　　　告　甲○○
　　選任辯護人　李志澄
　　　　　　　　林美伶
右列被告因詐欺等案件，經自訴人提起自訴，本院判決如左：
    主  文
甲○○無罪。
    理  由
一、自訴意旨及民國九十一年七月十二日補充自訴意旨略以：被告甲○○係基順建設
    有限公司（以下簡稱基順公司）副總經理，緣基順公司於臺北市○○○路○段士
    林區○○段○○段一Ｏ三、一Ｏ四、一Ｏ五、一一六－一、一一七、一一八等六
    筆土地上興建「中正蓮園」，甲○○竟與基順公司負責人邱小玲（業經本院通緝
    中）基於共同犯意聯絡，明知八十四年十月間及八十五年三月間甲○○代表基順
    公司與自訴人丁○○、乙○○訂定上開房屋預定買賣契約書及土地預定買賣契約
    書時，基順公司申請而主管機關核准興建之中正蓮園設計僅有Ａ、Ｂ二棟，而無
    自訴人所訂購之Ｄ棟設計，亦無地上第七層之設計，竟施用詐術提出與核准不符
    之廣告圖說，使自訴人等陷於錯誤而購買當時不存在之Ｄ棟房屋並交付買賣價金
    ，則當時既無自訴人所購買之Ｄ棟房屋存在，則被告以Ｄ棟房屋出售予自訴人即
    屬詐欺。又依當時廣告圖說所載，地下層設計為一層，詎料完工後，地下層竟由
    一層變為二層，使自訴人等所分攤之公設面積與買賣契約總面積之比例高達二二
    ％，又廣告圖說有花台設計，但完工後卻無。又依台北市政府工務局八十五年四
    月十五日核准基順公司變更設計之申請書所示，基地由六筆變更增加為九筆；建
    築面積由二四二．Ｏ一平方公尺變為四Ｏ七．二八平方公尺；地下層由一層變成
    二層，每層均為七Ｏ三．六三平方公尺，防空避難設備面積由四二三．八九平方
    公尺變成七Ｏ三．六三平方公尺，增加二七九．七四平方公尺；地下室停車位係
    平面式而非機械式，是甲○○以與實際核准之建築設計圖完全不符，且亦與變更
    設計後及竣工時不符之不實廣告圖說，使自訴人等於訂購預售屋時陷於錯誤而與
    之訂定買賣契約書並交付買賣房屋及土地款項予被告，因認被告涉有詐欺取財罪
    嫌。再者，被告將避難鐵梯所在公共空間以鐵捲門加以控制，排除其他共有人之
    使用權能而據為己有，且將非停車位之防空避難設備公共空間擅自劃設三個停車
    格使用，亦均涉犯刑法第三百二十條第二項之竊佔罪嫌等語。
二、按犯罪事實應依證據認定之，無證據不得推定其犯罪事實。又不能證明被告犯罪
    者，應諭知無罪之判決，刑事訴訟法第一百五十四條、第三百零一條第一項分別
    定有明文。所謂認定犯罪事實之證據，係指足以認定被告確有犯罪行為之積極證
    據而言，該項證據自須適合於被告犯罪事實認定，始得採為斷罪資料，如未能發
    現相當證據，或證據不足以證明，自不能以推測或擬制之方法，為裁判基礎。最
    高法院二十九年度上字第三一○五號、四十年台上字第八六號判例可資參照。又
    認定犯罪事實所憑之證據，雖不以直接證據為限，間接證據亦包括在內，然而無
    論直接或間接證據，其為訴訟上之證明，均須達於通常一般之人均不致於有所懷
    疑，而得確信其為真實之程度，始得據為有罪之認定，若其關於被告是否犯罪之
    證明未達此程度，而有合理性懷疑之存在，致使無從形成有罪之確定，根據「罪
    證有疑，利於被告」之證據法則，即不得遽為不利被告之認定（最高法院七十六
    年台上字第四九六八號判例亦同此要旨），況告訴人之告訴，係以使被告受刑事
    訴追為目的，是其陳述是否與事實相符，仍應調查其他證據以玆審認，最高法院
    五十二年台上字第一三○○號著有判例可資參照。
三、本件自訴人等認被告涉有右揭犯行，無非係以房屋預定買賣契約書、土地預定買
    賣契約書、廣告圖說、建造執照申請書、申請建築執照設計圖、變更設計申請書
    、變更設計後之建築設計圖、公共設施測量成圖、佔用避難鐵梯空間之照片一張
    、佔用公共設施劃設停車位照片三張及在測量成果圖上對照位置一紙等，為其所
    憑之論據。訊據被告甲○○堅決否認右揭犯行，辯稱：所增加之三筆土地早於訂
    定買賣契約前已取得，又依雙方買賣契約第六條約定，基順公司保有變更設計之
    權，其與自訴人二人訂約時已確定要變更設計，因此係以變更設計後之設計圖來
    銷售，又依當時買賣契約所示，地下室停車場設計亦為二層，自訴人均明知且就
    變更後之設計而為購買，基順公司亦以變更後之設計圖銷售，並無詐欺可言。再
    者，被告在避難鐵梯所在之公共空間設置鐵捲門，係因有部分零星工程及維修事
    實仍需進行，故加裝鐵捲門將施工工具放置上址以便管理，並無不法所有之竊佔
    故意，且被告係於八十六年六月間加裝鐵捲門，而自訴人等分別八十六年八月二
    十七日及八十六年八月二十五日辦妥所有權移轉登記，八十六年八月三十日始為
    交屋，該加裝鐵捲門時間既然於房屋完工及自訴人等取得所有權之前，房屋所有
    權仍屬被告之建設公司所有，亦為被告所管有，而與竊佔罪須竊佔「他人」不動
    產之構成要件未合。又其所增設之三個停車位，其面積已自共同使用面積中扣除
    ，且自始於銷售車位時將此三個增設之車位明白規劃列出，亦無竊佔可言等語。
    經查：
    （一）自訴人等所購買之中正蓮園，於訂定買賣契約時所約定坐落之地號為臺北
          市○○區○○段一小段一Ｏ三、一Ｏ四、一Ｏ五、一一六－一、一一七、
          一一八等六筆土地，然嗣後變更坐落地號增加一Ｏ二、一Ｏ五－一、一一
          七－一等三筆地號土地等情，有房屋預定買賣契約書二紙、及八十四年三
          月十五日建造執照申請書、八十五年四月十五日建造執照變更設計申請書
          各一紙附卷可稽，然依上開買賣契約第二條（一）約定：「買賣房屋：坐
          落臺北市○○區○○段一小段一Ｏ三、一Ｏ四、一Ｏ五、一一六－一、一
          一七、一一八地號土地上（基地如有重劃、分割、合併，以重劃、分割、
          合併後之地號為準）．．．」，是自訴人等於訂約時既已與被告約定買賣
          房屋坐落以重劃、分割、合併後之地號為準，則被告依上開約定以合併後
          之土地申請變更設計，並無詐欺可言。
    （二）再者，基順公司所興建之中正蓮園原設計為地下一樓、地上六樓之建物二
          棟，嗣因增加合建土地，故變更設計為地下二樓、地上七樓之建築物四棟
          等情，除經被告自白不諱外，並有上開工程八十四年三月十五日建造執照
          申請書、八十五年四月十五日建造執照變更設計申請書各一紙附卷可稽，
          而自訴人乙○○於八十四年十月二十一日與基順公司訂定預售屋買賣契約
          ，約定買受中正蓮園第六、七層編號Ｄ棟房屋，自訴人丁○○於八十五年
          三月二十一日與基順公司訂定買賣契約，約定買受中正蓮園第五層編號Ｄ
          棟房屋等情，亦有上開買賣契約各一紙在卷可按。自訴人等雖指述被告於
          訂約當時係以尚未核准建造之Ｄ棟房屋出售予自訴人，顯有詐欺取財之故
          意云云，然依雙方房屋預定買賣契約第六條約定：本房屋施工標準，係按
          工務局核准之設計圖說及本約之建材設備之內容，由乙方（即基順公司）
          全權負責建造，如因基地之需求，乙方得依法向工務局申請辦理變更設計
          ，甲方（即自訴人）不得提出異議，如面積有變動，依本約第二條規定辦
          理。經查：本件變更後所增加之基地，其中海光段一小段第一Ｏ二、一一
          七－一地號土地係於八十二年、八十三年間由同案被告邱小玲取得所有權
          ，另同小段一Ｏ五－一地號土地則係於八十三年間分割自合建地主陳順興
          所有之一Ｏ五地號土地，有上開地號之土地登記謄本可參，基順公司因基
          地增加而申請變更設計，依建照執照變更設計申請書所載，上開工程已於
          八十四年七月二十二日指定建築線，足見基順公司早於八十四年七月二十
          二日前已提出變更設計之申請，並以變更後之設計揭示予自訴人等與之締
          結契約，此由自訴人二人所購買之標的均係變更設計後之Ｄ棟房屋自明，
          又自訴人等另指述基順公司於銷售時廣告圖說為地下一層，惟完工後竟變
          為地下二層云云，然依自訴人二人與基順公司所訂定之買賣契約附件二所
          示，其上載明「停車場：地下雙層精心設計，停車場機械昇降方式進出，
          出入口特設紅綠警示燈，遙控自動不鏽鋼門，每位附贈遙控器乙組」，此
          益證自訴人均明知且係就變更後之設計而為購買，被告並無詐欺可言。參
          以被告已依上開買賣契約本旨將契約標的給付予自訴人，自訴人無法舉證
          證明被告於締約時有何施用詐術之行為或不法所有意圖，徒以上開房屋變
          更設計前之設計圖指述被告有詐欺犯行，顯屬無稽。
    （三）又依廣告圖說所示自訴人等所買受之房屋雖設有花台，然完工後並無花台
          之設置，惟查，基順公司已保留變更設計之權限已如前述，又依原法令規
          定，花台與陽台面積合計不超過建築面積八分之一者，不計入建築面積，
          然基順公司申請變更設計時該法令已變更，即建築物於門內窗外緣或陽台
          外緣設計花台並計算其建築面積，此有臺北市政府工務局八十四年九月二
          十日（８４）北市工建字第一七七八四號函附卷可參，基順公司考量若設
          置花台勢必會減少陽台之面積而影響使用，因此變更設計後取消花台設置
          ，並經工務局核准施工圖說，減少花台之面積亦未向自訴人計價請款，是
          基順公司上開變更設計並無違反契約可言，更難謂被告於訂約之初即有任
          何詐欺取財之故意。
    （四）再者，自訴人等雖提出照片三紙及車位對照表，指述被告將全體住戶所共
          有之防空避難設備劃設停車位使用，顯有竊佔罪嫌云云，惟查，上開房屋
          之地下第二層係規劃為停車位，而建築物依法附設之停車空間，在原核准
          之停車空間範圍內，劃設增加之停車位數，如不涉其他空間之變更，應無
          需辦理變更使用，此有內政部８６．７．３０台內營字第八六七三一二五
          六號函附卷可參，是基順公司非不得再劃設增加停車位，又區分所有建築
          物內之法定防空避難設備或法定停車空間均不得與主建築物分離，應為該
          區分所有建築物全體所有權人所共有或合意由部分該區分所有建築物區分
          所有權人所共有，此亦有內政部８０．９．１８台（８０）內營字第八Ｏ
          七一三三七號函可按，準此足見地下室持分大小可由區分所有權人間分配
          之，而基順公司所增設之三個停車位均已自公同使用面積中扣除而未列入
          各戶公設分擔之面積內，亦未重複算入共同使用部分之面積再予出售，有
          公設測量成果圖及面積計算表可參，是自訴人等指述被告竊佔住戶共有之
          公共空間云云顯有誤會。
    （五）又按刑法第三百二十條第二項之竊佔罪係指在他人不知之間占有他人之不
          動產而言，故行為人於占有之初自須占有屬於他人所有之不動產始足當之
          ，且竊佔罪為即成犯，於其竊佔行為完成時犯罪即已完成，其後繼續佔用
          乃狀態之繼續，而非行為之繼續，是行為人於占有不動產之初若該不動產
          非屬他人所有，縱於繼續占有期間該不動產移轉於他人，亦不構成竊佔罪
          。本件被告雖坦承僱用工人於避難鐵梯空間設置鐵捲門，然該設置鐵捲門
          之時間為八十六年六月間，此有付款簽收簿附卷可參，而自訴人丁○○係
          於八十六年八月二十七日辦妥所有權移轉登記，自訴人乙○○係於八十六
          年六月二十七日辦妥所有權移轉登記，此均有戶籍謄本在卷可按，足見自
          訴人設置鐵捲門時，該避難鐵梯空間仍屬基順公司所有而為被告所管領，
          準此，縱斯時被告有竊佔之行為，亦與竊佔罪須占有「他人所有之不動產
          」構成要件不符。更何況被告係為堆放施工工具始設置鐵捲門將避難空間
          圍起，而非在上開處所堆放個人物品，此業據證人即施工工人丙○○於本
          院審理時證述屬實（見本院九十一年八月二日訊問筆錄），顯見被告亦無
          不法所有意圖甚明，而難以竊佔罪嫌相繩。
  綜上所述，足見被告前揭置辯應堪信為真實。此外，復查無其他積極事證足認被告
  有何詐欺取財及竊佔之犯行，本件不能證明被告犯罪，揆諸前揭說明，自應為無罪
  之諭知。
據上論斷，應依刑事訴訟法第三百四十三條、第三百零一條第一項，判決如主文。
中    華    民    國      九十一    年        八      月      七        日
                                      臺灣臺北地方法院刑事第六庭
                                          法      官  蔡  如  琪
右正本證明與原本無異。
如不服本判決，應於判決送達後十日內，向本院提出上訴狀。
                                          書  記  官  黃  鈴  容
中    華    民    國      九十一    年        八      月      九        日
